---
title: "R Notebook"
output: html_notebook
editor_options: 
  chunk_output_type: inline
---

# Pakiety

```{r}
library(tidyverse)
library(haven)
options(max.print = 500)
```

# Kluczowe zmienne

Zmienne, które nas interesują:

- identyfikator oferty
- źródło
- dokładne źródło
- woj
- podregion
- sekcja PKD
- nazwa pracodawcy
- kod zawodu

- wykształcenie
- staż / doświadczenie
- certyfikaty / dyplomy
- dodatkowe zasoby
- kompetencje
- jezyki


```{r}
dane2010 <- read_spss('~/Documents/Uczelnia/Zbiory/BKL/bazy_oferty_pracy/BKL_oferty_pracy_1ed.sav') %>%
  select(-WOJ) %>%
  setNames(nm = tolower(names(.)))  %>%
  rename(plik = n1,
         zrodlo = zrodlo_ogloszenia,
         zrodlo_dokladne = nazwa_zrodla,
         zawod = `zawód_kzis`,
         zawod_9grup = `zawod_9grupkzis`,
         woj = nts3,
         podregion = nts4,
         sekcja_pkd = `ogłoszeniodawca_pkd`,
         branza = branża_źródło,
         czy_pracodawca = nazwa_pracodawcy,
         czy_ogloszeniodawca = nazwa_ogłoszeniodawcy,
         #zatrudnienie_typ  = ZATRUDNIENIE_TYP,
         #umowa_rodzaj = RODZAJ_UMOWY,
         #zasoby = ZASOBY,
         jezyk = jezyki_obce, ## trzeba go przekodowac
         staz = staz,
         wyksztalcenie = wyksztalcenie_poziom,
         komp_zawodowe = kompetencje_zawodowe,
         komp_techniczne = kompetencje_techniczne,
         komp_matematyczne = kompetencje_matematyczne,
         komp_kulturalne = kompetencje_kulturalne,
         komp_komputerowe = kompetencje_komputerowe,
         komp_kognitywne = kompetencje_kognitywne,
         komp_kierownicze = kompetencje_kierownicze,
         komp_interpersonalne = kompetencje_interpersonalne,
         komp_indywidualne = kompetencje_indywidualne,
         komp_fizyczne = kompetencje_fizyczne,
         komp_dyspozycyjne = kompetencje_dyspozycyjne,
         komp_biurowe = kompetencje_biurowe) %>%
  mutate(jezyk_angielski = jezyk == 25,
         jezyk_niemiecki = jezyk == 14,
         rok = 2010,
         wyksztalcenie = case_when(wyksztalcenie == 1 ~ 'podstawowe lub brak',
                                    wyksztalcenie == 2 ~ 'zasadnicze',
                                    wyksztalcenie %in% 3:4 ~ 'srednie',
                                    wyksztalcenie %in% 5:6 ~ 'lic/inz',
                                    wyksztalcenie %in% 7:8 ~ 'wyzsze')) %>%
  select(plik, rok, zrodlo, zrodlo_dokladne, zawod, zawod_9grup, woj, podregion, sekcja_pkd, 
         branza, czy_pracodawca, czy_ogloszeniodawca, staz, wyksztalcenie, 
         jezyk_angielski, jezyk_niemiecki,
         komp_zawodowe, 
         komp_techniczne, komp_matematyczne, komp_kulturalne, komp_komputerowe, komp_kognitywne, 
         komp_kierownicze, komp_interpersonalne, komp_indywidualne, komp_fizyczne, komp_dyspozycyjne, komp_biurowe)

dane2010
``` 

```{r}
dane2011 <- read_spss('~/Documents/Uczelnia/Zbiory/BKL/bazy_oferty_pracy/BKL_oferty_pracy_2ed.sav') %>%
  rename(plik = intnr,
         forma_ogl = Q2a,
         zrodlo = forma_ogłoszenia,
         zrodlo_dokladne = Q2b,
         zawod = Q5_ISCO,
         zawod_9grup = Q5_KOD_ISCO9,
         zawod_40grup = Q5_KOD_ISCO40,
         #zatrudnienie_typ  = ZATRUDNIENIE_TYP,
         #zasoby = ZASOBY,
         wyksztalcenie = wyksztalcenie_poziom,
         woj = nts3,
         podregion = nts4,
         #umowa_rodzaj = RODZAJ_UMOWY,
         sekcja_pkd = `kodpkd`,
         branza = Q4a,
         czy_pracodawca = Q3A,
         czy_ogloszeniodawca = Q3c,
         #jezyk = JEZYKI_OBCE,
         jezyk_angielski = `język_angielski`,
         jezyk_niemiecki = `język_niemiecki`,
         staz = doswiadczenie,
         komp_zawodowe = `ZAW_ogólne_DYCH`,
         komp_techniczne = TECH,
         komp_matematyczne = MAT,
         komp_kulturalne = KUL,
         komp_komputerowe = KOM,
         komp_kognitywne = KOG,
         komp_kierownicze = KIER,
         komp_interpersonalne = INT,
         komp_indywidualne = SAM,
         komp_fizyczne = FIZ,
         komp_dyspozycyjne = DYS,
         komp_biurowe = BIUR) %>%
  select(plik, forma_ogl, zrodlo, zrodlo_dokladne, zawod, zawod_9grup, zawod_40grup,  wyksztalcenie, 
         woj, podregion, sekcja_pkd, branza, czy_pracodawca, czy_ogloszeniodawca, jezyk_angielski, jezyk_niemiecki, 
         staz, komp_zawodowe, komp_techniczne, komp_matematyczne, komp_kulturalne, komp_komputerowe, 
         komp_kognitywne, komp_kierownicze, komp_interpersonalne, komp_indywidualne, komp_fizyczne, komp_dyspozycyjne, komp_biurowe)%>%
  mutate(rok = 2011,
         wyksztalcenie = case_when(wyksztalcenie %in% c(1,97) ~ 'podstawowe lub brak',
                                    wyksztalcenie == 2 ~ 'zasadnicze',
                                    wyksztalcenie %in% 3:4 ~ 'srednie',
                                    wyksztalcenie %in% 5:6 ~ 'lic/inz',
                                    wyksztalcenie %in% 7:9 ~ 'wyzsze'))
dane2011 %>%
  count(sekcja_pkd, as_factor(sekcja_pkd))
```

## Dane 2012

```{r}
dane2012 <- read_spss('~/Documents/Uczelnia/Zbiory/BKL/bazy_oferty_pracy/BKL_oferty_pracy_3ed.sav') %>%
  select(-woj) %>% 
  rename(zrodlo = `Źródło_ogłoszenia`,
         zrodlo_dokladne = Q2b,
         #zawod = Q5_ISCO,
         zawod_9grup = ISC0_gł,
         #zawod_40grup = Q5_KOD_ISCO40,
         #zatrudnienie_typ  = ZATRUDNIENIE_TYP,
         #zasoby = ZASOBY,
         wyksztalcenie = `Wykształcenie`,
         woj = nts3,
         podregion = nts4,
         #umowa_rodzaj = RODZAJ_UMOWY,
         sekcja_pkd = `kodpkd`,
         branza = Q4a,
         #czy_pracodawca = Q3A,
         #czy_ogloszeniodawca = Q3c,
         #jezyk = JEZYKI_OBCE,
         jezyk_angielski = `Angielski`,
         jezyk_niemiecki = `Niemiecki`,
         staz = `Doświadczenie`,
         komp_zawodowe = `Kom_zaw_gł`,
         komp_techniczne = `Kom_tech_gł`,
         komp_matematyczne = `Kom_matm_gł`,
         komp_kulturalne = `Kom_kul_gł`,
         komp_komputerowe = `Kom_komp_gł`,
         komp_kognitywne = `Kom_kog_główne`,
         komp_kierownicze = `Kom_kier_gł`,
         komp_interpersonalne = `Kom_inter_gł`,
         komp_indywidualne = `Kom_ind_główne`,
         komp_fizyczne = `Kom_fiz_gł`,
         komp_dyspozycyjne = `Kom_dys_gł`,
         komp_biurowe = `Kom_biur_gł`) %>%
  mutate_at(vars(starts_with('komp_')),
            funs(ifelse(is.na(.),0,.))) %>%
  select(zrodlo, zrodlo_dokladne, zawod_9grup, wyksztalcenie, woj, podregion, sekcja_pkd, branza, 
         jezyk_angielski, jezyk_niemiecki, staz, komp_zawodowe, komp_techniczne, 
         komp_matematyczne, komp_kulturalne, komp_komputerowe, komp_kognitywne, komp_kierownicze, 
         komp_interpersonalne, komp_indywidualne, komp_fizyczne, komp_dyspozycyjne, komp_biurowe)%>%
  mutate(rok = 2012,
         zrodlo = ifelse(is.na(zrodlo), 2, zrodlo),
         wyksztalcenie = case_when(wyksztalcenie == 1 ~ 'podstawowe lub brak',
                                    wyksztalcenie == 2 ~ 'zasadnicze',
                                    wyksztalcenie %in% 3:5 ~ 'srednie',
                                    wyksztalcenie %in% 7 ~ 'lic/inz',
                                    wyksztalcenie %in% c(6,8) ~ 'wyzsze')) ## PUP Kraków 
dane2012  %>%
  count(branza,as_factor(branza))
```

```{r}
str(dane2012,1)

```



## Dane 2013


```{r}
dane2013 <- read_spss('~/Documents/Uczelnia/Zbiory/BKL/bazy_oferty_pracy/BKL_oferty_pracy_4ed.sav') %>%
  select(-woj) %>% 
  rename(zrodlo = zrodlo_oferty,
         forma_ogl = Q2a,
         zrodlo_dokladne = Q2b,
         zawod = Q5_ISCO,
         zawod_9grup = ISCO_grupy_wielkie,
         #zawod_40grup = Q5_KOD_ISCO40,
         #zatrudnienie_typ  = ZATRUDNIENIE_TYP,
         #zasoby = ZASOBY,
         wyksztalcenie = `Poziom_wykształcenia_zrekod`,
         woj = NTS3,
         podregion = NTS4,
         #umowa_rodzaj = RODZAJ_UMOWY,
         sekcja_pkd = `kodPKD`,
         branza = Q4a,
         czy_pracodawca = Q3A,
         czy_ogloszeniodawca = Q3c,
         #jezyk = JEZYKI_OBCE,
         jezyk_angielski = `Angielski`,
         jezyk_niemiecki = `Niemiecki`,
         staz = `Doświadczenie_all_0_1`,
         komp_zawodowe = `KOM_ZAW_0_1`,
         komp_techniczne = `KOM_TECH_0_1`,
         komp_matematyczne = `KOM_MAT_0_1`,
         komp_kulturalne = `KOM_ART_0_1`,
         komp_komputerowe = `KOM_KOM_0_1`,
         komp_kognitywne = `KOM_KOG_0_1`,
         komp_kierownicze = `KOM_KIER_0_1`,
         komp_interpersonalne = `KOM_INT_0_1`,
         komp_indywidualne = `KOM_SAM_0_1`,
         komp_fizyczne = `KOM_FIZ_0_1`,
         komp_dyspozycyjne = `KOM_DYS_0_1`,
         komp_biurowe = `KOM_BIUR_0_1`) %>%
  select(zrodlo, forma_ogl, zrodlo_dokladne, zawod, zawod_9grup, wyksztalcenie, woj, podregion,  sekcja_pkd, branza, 
         czy_pracodawca, czy_ogloszeniodawca, jezyk_angielski, jezyk_niemiecki, staz, komp_zawodowe, 
         komp_techniczne, komp_matematyczne, komp_kulturalne, komp_komputerowe, komp_kognitywne, 
         komp_kierownicze, komp_interpersonalne, komp_indywidualne, komp_fizyczne, komp_dyspozycyjne, komp_biurowe)%>%
  mutate(rok = 2013,
         wyksztalcenie = case_when(wyksztalcenie == 1 ~ 'podstawowe lub brak',
                                    wyksztalcenie == 2 ~ 'zasadnicze',
                                    wyksztalcenie %in% 3:4 ~ 'srednie',
                                    wyksztalcenie %in% 5:6 ~ 'lic/inz',
                                    wyksztalcenie %in% 7  ~ 'wyzsze')) 
dane2013 
```



## Dane za 2014

```{r}
dane2014 <- read_spss('~/Documents/Uczelnia/Zbiory/BKL/bazy_oferty_pracy/BKL_oferty_pracy_5ed.sav') %>%
  select(-woj) %>% 
  rename(plik = N1,
         #zrodlo = zrodlo_oferty,
         forma_ogl = Q2a,
         zrodlo_dokladne = Q2b,
         zawod = Q5_ISCO,
         #zawod_9grup = ISCO_grupy_wielkie,
         #zawod_40grup = Q5_KOD_ISCO40,
         #zatrudnienie_typ  = ZATRUDNIENIE_TYP,
         #zasoby = ZASOBY,
         wyksztalcenie = `wyksztalcenie_poziom`,
         woj = NTS3,
         nr_ref = NR_REF,
         podregion = NTS4,
         #umowa_rodzaj = RODZAJ_UMOWY,
         sekcja_pkd = `kodPKD`,
         branza = Q4a,
         czy_pracodawca = Q3A,
         czy_ogloszeniodawca = Q3c,
         #jezyk = JEZYKI_OBCE,
         #jezyk_angielski = `Angielski`,
         #jezyk_niemiecki = `Niemiecki`,
         staz = `staz`,
         # komp_zawodowe = `KOM_ZAW_0_1`,
         # komp_techniczne = `KOM_TECH_0_1`,
         # komp_matematyczne = `KOM_MAT_0_1`,
         # komp_kulturalne = `KOM_ART_0_1`,
         # komp_komputerowe = `KOM_KOM_0_1`,
         # komp_kognitywne = `KOM_KOG_0_1`,
         # komp_kierownicze = `KOM_KIER_0_1`,
         # komp_interpersonalne = `KOM_INT_0_1`,
         # komp_indywidualne = `KOM_SAM_0_1`,
         # komp_fizyczne = `KOM_FIZ_0_1`,
         # komp_dyspozycyjne = `KOM_DYS_0_1`,
         # komp_biurowe = `KOM_BIUR_0_1`
         ) %>%
  mutate(jezyk_angielski = rowSums(select(.,starts_with('JEZYKI_OBCE'))  == 25, na.rm = T) > 0, 
         jezyk_niemiecki = rowSums(select(.,starts_with('JEZYKI_OBCE'))  == 14, na.rm = T) > 0, 
         komp_zawodowe = rowSums(select(.,matches('KOMPETENCJA[A-Z]$'))  == 120, na.rm = T) > 0,
         komp_techniczne = rowSums(select(.,matches('KOMPETENCJA[A-Z]$')) %>% mutate_all(funs(. %in% 90:99)), na.rm = T) > 0,
         komp_matematyczne = rowSums(select(.,matches('KOMPETENCJA[A-Z]$')) %>% mutate_all(funs(. %in%  110:119)), na.rm = T) > 0,
         komp_kulturalne = rowSums(select(.,matches('KOMPETENCJA[A-Z]$'))  %>% mutate_all(funs(. %in% 30:39)), na.rm = T) > 0,
         komp_komputerowe = rowSums(select(.,matches('KOMPETENCJA[A-Z]$'))  %>% mutate_all(funs(. %in% 100:109)), na.rm = T) > 0,
         komp_kognitywne = rowSums(select(.,matches('KOMPETENCJA[A-Z]$')) %>% mutate_all(funs(. %in% 10:19)), na.rm = T) > 0,
         komp_kierownicze = rowSums(select(.,matches('KOMPETENCJA[A-Z]$'))  %>% mutate_all(funs(. %in% 60:69)), na.rm = T) > 0,
         komp_interpersonalne = rowSums(select(.,matches('KOMPETENCJA[A-Z]$')) %>% mutate_all(funs(. %in%  50:59)), na.rm = T) > 0,
         komp_indywidualne = rowSums(select(.,matches('KOMPETENCJA[A-Z]$')) %>% mutate_all(funs(. %in% 20:29)), na.rm = T) > 0,
         komp_fizyczne = rowSums(select(.,matches('KOMPETENCJA[A-Z]$')) %>% mutate_all(funs(. %in% 40:49)), na.rm = T) > 0,
         komp_dyspozycyjne = rowSums(select(.,matches('KOMPETENCJA[A-Z]$')) %>% mutate_all(funs(. %in% 70:79)), na.rm = T) > 0,
         komp_biurowe = rowSums(select(.,matches('KOMPETENCJA[A-Z]$')) %>% mutate_all(funs(. %in% 80:89)), na.rm = T) > 0) %>%
  select(plik, forma_ogl, zrodlo_dokladne, zawod, wyksztalcenie, woj, nr_ref, podregion, 
         sekcja_pkd, branza, czy_pracodawca, czy_ogloszeniodawca, staz, jezyk_angielski:komp_biurowe) %>%
  mutate(rok = 2014,
         zrodlo = ifelse(forma_ogl == 1, 1, 2),
         wyksztalcenie = case_when(wyksztalcenie %in% 1:2 ~ 'podstawowe lub brak',
                                    wyksztalcenie == 3 ~ 'zasadnicze',
                                    wyksztalcenie %in% 5:7 ~ 'srednie',
                                    wyksztalcenie %in% 8:9 ~ 'lic/inz',
                                    wyksztalcenie %in% 10:11  ~ 'wyzsze')) 

dane2014 %>%
  filter(forma_ogl == 2) %>%
  mutate(zrodlo_dokladne = as_factor(zrodlo_dokladne),
         sekcja_pkd = as_factor(sekcja_pkd)) %>%
  filter(nr_ref == 'StPr/14/0169') %>%
  select(zawod, nr_ref, sekcja_pkd)

dane2014

```


# Sprawdzamy równość atrybutów

```{r}
all.equal(attr(dane2010$sekcja_pkd,'labels'),
          attr(dane2011$sekcja_pkd,'labels'),
          attr(dane2012$sekcja_pkd,'labels'),
          attr(dane2013$sekcja_pkd,'labels'),
          attr(dane2014$sekcja_pkd,'labels'))
```

```{r}
list(attr(dane2010$branza,'labels'),
          attr(dane2011$branza,'labels'),
          attr(dane2012$branza,'labels'),
          attr(dane2013$branza,'labels'),
          attr(dane2014$branza,'labels')) %>% sapply(., length)
```

```{r}
all.equal(attr(dane2010$branza,'labels'),
          attr(dane2011$branza,'labels'),
          attr(dane2012$branza,'labels'),
          attr(dane2013$branza,'labels'),
          attr(dane2014$branza,'labels'))
```


# Łączymy

zawod = -1 / nie dotyczy (czyli oferty, które nie dotyczą badanej populacji)

PKD bez etykiet i zle zapisane c(4, 400, 40, 998, 158, 328, 443, 404, 434, 444, 484)

```{r}
bkl_oferty <- bind_rows(
  dane2010 %>%
    mutate(jezyk_angielski = as.numeric(jezyk_angielski),
           jezyk_niemiecki = as.numeric(jezyk_niemiecki)) %>%
    mutate_at(vars(komp_zawodowe:komp_biurowe),
              funs(ifelse(.>0,1,0))), #%>%
    #filter(zawod != -1),
  dane2011, #%>%
    #filter(zawod != -1),
  dane2012 %>% mutate_at(vars(jezyk_angielski,jezyk_niemiecki),
                         funs(ifelse(.>0,1,0))),
  dane2013, #%>% 
    #filter(zawod != -1),
  dane2014 %>%
    mutate_at(vars(jezyk_angielski:komp_biurowe), as.numeric) #%>%
    #filter(zawod != -1)
) %>%
  mutate(sekcja_pkd = ifelse(sekcja_pkd == 1919, 960,sekcja_pkd),
         sekcja_pkd = ifelse(sekcja_pkd %in% c(4, 400, 40, 998, 158, 328, 443, 404, 434, 444, 484), NA, sekcja_pkd),
         zawod = stringi::stri_pad_right(zawod,6,0),
         sekcja_pkd2 = stringi::stri_pad_left(sekcja_pkd,3,0)) %>%
  mutate_all(funs(ifelse(.<0,NA,.)))

bkl_oferty %>%
  count(sekcja_pkd,sekcja_pkd2)

dane2014 %>%
  count(sekcja_pkd, sekcja_pkd_lab = as_factor(sekcja_pkd)) %>%
  View()
```

```{r}
## kopiujemy atrybuty
attributes(bkl_oferty$zrodlo_dokladne) <- attributes(dane2014$zrodlo_dokladne)
attributes(bkl_oferty$woj) <- attributes(dane2014$woj)
attributes(bkl_oferty$podregion) <- attributes(dane2014$podregion)
attributes(bkl_oferty$forma_ogl) <- attributes(dane2014$forma_ogl)
attributes(bkl_oferty$staz) <- attributes(dane2014$staz)
attributes(bkl_oferty$czy_pracodawca) <- attributes(dane2014$czy_pracodawca)
attributes(bkl_oferty$czy_ogloszeniodawca) <- attributes(dane2014$czy_ogloszeniodawca)
attributes(bkl_oferty$branza) <- attributes(dane2014$branza)
attributes(bkl_oferty$sekcja_pkd) <- attributes(dane2014$sekcja_pkd)
attributes(bkl_oferty$zawod) <- attributes(dane2014$zawod)

attr(bkl_oferty$sekcja_pkd,'labels') <- stringi::stri_pad_right(attr(dane2014$sekcja_pkd,'labels'), 3, 0)
attr(attr(bkl_oferty$sekcja_pkd,'labels'),'names') <- attr(attr(dane2014$sekcja_pkd,'labels'),'names')

attr(bkl_oferty$zawod,'labels') <- stringi::stri_pad_right(attr(bkl_oferty$zawod,'labels'), 6, 0)
attr(attr(bkl_oferty$zawod,'labels'),'names') <- attr(attr(dane2014$zawod,'labels'),'names')
```

```{r}
saveRDS(object = bkl_oferty, file = 'data/bkl-oferty.rds')
```

# Statystyki przed imputacją

```{r}
skimr::skim(bkl_oferty)
```





Export tekstu do modelowania



```{r}
dane2014 <- read_spss('~/Documents/Uczelnia/Zbiory/BKL/bazy_oferty_pracy/BKL_oferty_pracy_5ed.sav')
head(dane2014)

## doswiadczenie
doswiadczenie <- dane2014 %>% select(Q6a1:Q6z1, Q6a3:Q6z3) %>%
  gather(dosw, tekst, Q6a1:Q6z1) %>%
  gather(dosw_kod, kod, Q6a3:Q6z3) %>%
  mutate(dosw = substr(dosw,1,3),
         dosw_kod = substr(dosw_kod,1,3)) %>%
  filter(dosw == dosw_kod) %>%
  filter(!is.na(kod)) %>%
  count(tekst, kod)

head(doswiadczenie)


kompetencje <- dane2014 %>% select(KOMPETENCJA_ORYGINALNAA:KOMPETENCJA_ORYGINALNAAG,
                                   KOMPETENCJAA:KOMPETENCJAAG) %>%
  gather(komp, tekst, KOMPETENCJA_ORYGINALNAA:KOMPETENCJA_ORYGINALNAAG) %>%
  gather(komo_kod, kod, KOMPETENCJAA:KOMPETENCJAAG) %>%
  filter(stringi::stri_extract(str = komp, regex = '[A-Z]{1}$') == stringi::stri_extract(komo_kod,regex='[A-Z]{1}$')) %>%
  filter(!is.na(kod)) %>%
  count(tekst, kod) %>% 
  filter(stringi::stri_length(tekst) > 0)

head(kompetencje)

kompetencje %>%
  count(kod = substr(kod,1,1), wt = n)

save(kompetencje, doswiadczenie, file = 'data/bkl-2014-komp-dosw.rds')
```

